臺灣臺北地方法院刑事判決　　　　　　　95年度易字第2919號
公　訴　人　臺灣臺北地方法院檢察署檢察官
被　　　告　乙○○
上列被告因詐欺案件，經檢察官提起公訴（95年度偵緝字第2196
號），因被告於本院準備程序中先就被訴事實為有罪之陳述，經
本院合議庭裁定適用簡式審判程序，茲判決如下：
    主  文
乙○○連續幫助共同意圖為自己不法之所有，以詐術使人將本人
之物交付，處有期徒刑肆月，如易科罰金，以銀元佰元即新臺
幣玖佰元折算壹日。
    事  實
一、乙○○（原名劉建從）依其已成年之社會經驗，應有相當之
    智識程度，明知金融機構存摺帳戶及金融卡為個人信用之表
    徵，任何人只要有少許之金錢，均可自行到金融機構申請開
    立存款帳戶及申請金融卡，並無特別之窒礙，並可預見將自
    己所有之存摺、金融卡及密碼等金融帳戶資料交付或提供他
    人使用，可能因此供不法詐騙份子用以詐使他人將款項匯入
    後，再加以提領之用，並能預見可能因而幫助他人從事詐欺
    取財犯罪，竟不違背其本意，仍基於幫助他人詐欺取財之概
    括故意，先於民國94年10月下旬某日，在不詳地點，將其於
    同年月21日設立申請之國泰世華商業銀行北新分行帳號0000
    0000000000號帳戶之存摺、印鑑章、金融卡及其密碼，以新
    臺幣（下同）2,000元之代價，出售交付予不詳真實姓名年
    籍成年人士，幫助該人所屬詐欺集團共同詐騙他人財物；復
    於同年11月9日，將其申請設立之華南商業銀行北新分行帳
    號000000000000號帳戶之存摺、印鑑章、金融卡及其密碼等
    金融帳戶資料，出借給高雄不詳姓名年籍成年人士，幫助該
    人所屬詐欺集團共同詐騙他人財物。
  (一)前揭取得乙○○之國泰世華商業銀行新店分行帳戶資料之詐
    欺集團人士，即與其所屬集團成員，共同基於意圖為自己不
    法所有之詐欺犯意聯絡，於94年10月27日15時許，撥打電話
    給丙○○佯稱：其為萬芳國際商業銀行行員，因丙○○之前
    填寫問卷參加該銀行抽獎活動，抽中三獎獎金港幣30萬元，
    翌日將有專員與丙○○聯繫云云；於翌日，該詐騙集團一名
    不詳真實姓名年籍自稱「許雅惠」之成年女子撥打電話繼續
    對丙○○佯稱：其為萬芳國際商業銀行專員，要與丙○○確
    認個人基本資料，並請丙○○撥打00000000000000、000000
    00000000、0000000000000000號國際電話給李券憲律師確認
    後，即可領獎金，丙○○與詐騙集團自稱「李券憲」者聯絡
    後，依該男子指示，於94年10月28日15時38分許，至聯邦銀
    行北三重分行跨行匯款62,000元至乙○○上開國泰世華商業
    銀行新店分行帳戶內，隨即遭人持上開帳戶金融卡及密碼提
    領一空。
  (二)前揭取得乙○○之華南商業銀行北新分行帳戶資料之詐欺集
    團人士，即與其所屬集團成員，共同基於意圖為自己不法所
    有之詐欺犯意聯絡，於94年11月17日由該詐騙集團某不詳成
    員撥打甲○○住處電話，該詐騙集團成員故意於電話中製造
    有人遭毆打之聲音，並佯稱：其係地下錢莊人員，甲○○之
    子詹勝雄向該錢莊借款12萬元未還，現人在他們手上，如果
    不還錢，就對詹勝雄不利云云，並由另一名詐欺集團所屬成
    員於電話中哭泣並求甲○○儘快救他，使甲○○因而陷於錯
    誤，依該詐騙集團人士指示於同日上午10時25分至潮州光春
    郵局匯款11,000元至乙○○上開華南商業銀行北新分行帳戶
    內，隨即遭人持乙○○上開帳戶金融卡及密碼提領一空。甲○○查證後始知受騙有異，始報警循線查知上情。
二、案經丙○○、甲○○告訴及臺北縣政府警察局新店分局報請
    臺灣臺北地方法院檢察署檢察官偵查起訴。
    理  由
一、程序方面：
    本件被告乙○○所犯幫助詐欺取財罪，並非死刑、無期徒刑
    或最輕本刑為3年以上有期徒刑之罪，亦非高等法院管轄第
    一審案件，於準備程序進行中，被告先就被訴事實為有罪之
    陳述，經告知被告簡式審判程序之旨，並聽取檢察官、被告
    之意見後，本院合議庭裁定由受命法官進行簡式審判程序，
    是本件之證據調查，依刑事訴訟法第273條之2規定，不受同
    法第159條第1項、第161條之2、第161條之3、第163條之1及
    第164條至第170條規定之限制，合先敘明。
二、經查：
  (一)上揭事實，業據被告於本院審理時坦承不諱，並據證人即告
    訴人丙○○、甲○○偵查中結證明確（見95年度偵緝字第21
    17號偵查卷第30、31頁），復有告訴人丙○○提供之聯邦銀
    行匯款通知單（見95年度偵字第4272號偵查卷第10頁）、告
    訴人甲○○提出之郵政跨行匯款申請書（見95年度偵字第12
    468號偵查卷第15頁）、國泰世華商業銀行95年10月11日（
    95）國世銀業控字第1893號函及所附被告帳戶電腦資料檔、
    開戶資料及交易明細（見95年度偵緝字第2117號偵查卷第38
    至46頁）、華南商業銀行存款往來明細表（見95年度偵字第
    12468號偵查卷第18頁）、華南商業銀行北新分行96年1月11
    日（96）華北新字第8號函檢送之被告帳戶開戶資料、交易
    紀錄（見本院卷第7至18頁）等在卷可稽，是被告自白核與
    事實相符，應堪採信。
  (二)按金融帳戶為個人理財之工具，申請開設金融帳戶並無任何
    特殊之限制，一般民眾皆可以存入最低開戶金額之方式自由
    申請開戶，並得同時在不同金融機構申請多數存款帳戶使用
    ，此乃眾所週知之事實。依一般人之社會生活經驗，倘係合
    法收入，本可自行向金融行庫開戶使用，而無向他人購買或
    借用帳戶之必要。足見他人不以自己名義申請開戶，反以其
    他方式向不特定人蒐集、收購或借用他人之金融機構帳戶使
    用，衡情，應能懷疑蒐集收購或借用帳戶之人，其目的係在
    於供不法詐騙份子用以詐使他人將款項匯入後，再加以提領
    之用。被告將其所有之金融機構帳戶存摺、金融卡及密碼交
    付他人，依卷內事證，雖無證據證明被告知悉詐騙集團成員
    如何犯罪，惟該等詐騙份子將被告交付之帳戶供作提領詐騙
    款項之用，則顯然不違反被告之本意，被告自有幫助詐欺取
    財之不確定故意甚明。
  (三)綜上所述，被告要有上開幫助詐欺之不法情事甚明，被告犯
    行堪以認定，應予依法論科。
三、論罪科刑理由：
  (一)查被告行為後，刑法於94年1月7日修正通過，於94年2月2日
    公布，並於95年7月1日施行。按行為後法律有變更者，適用
    行為時之法律，但行為後之法律有利於行為人者，適用最有
    利於行為人之法律，修正後之刑法第2條第1項定有明文。此
    條規定乃與刑法第1條罪刑法定主義契合，而貫徹法律禁止
    溯及既往原則，係規範行為後法律變更所生新舊法律比較適
    用之準據法，是刑法第2條本身雖經修正，但刑法第2條既屬
    適用法律之準據法，本身尚無比較新舊法之問題，應一律適
    用裁判時之現行刑法第2條規定以決定適用之刑罰法律。又
    本次刑法修正之比較新舊法，應就罪刑有關之共犯、未遂犯
    、想像競合犯、牽連犯、連續犯、結合犯，以及累犯加重、
    自首減輕暨其他法定加減原因（如身分加減）與加減例等一
    切情形，綜其全部罪刑之結果而為比較（最高法院95年度第
    8次刑庭會議決議可資參照）。經查：
    1.本件被告行為時之刑法第339條第1項之法定刑為「5年以
      下有期徒刑、拘役或科或併科1,000元以下罰金。」。是
      刑法第339條第1項之法定最低刑度為罰金，而關於罰金最
      低刑度之規定，刑法亦有修正，修正前刑法第33條第5款
      規定：「罰金：（銀元）1元以上」，而銀元與新臺幣間
      之折算，依現行法規所定貨幣單位折算新臺幣條例規定，
      以銀元1元折算新臺幣3元；95年7月1日公布施行之刑法第
      33條第5款則規定：「罰金為新臺幣1,000元以上，以百元
      計算之」。經比較新、舊法之規定，修正後刑法第33條第
      5款所定罰金之最低數額，較之修正前提高，自以被告行
      為時之修正前刑法第33條第5款規定有利於被告，應適用
      行為時法即修正前刑法第33條第5款規定。
    2.又被告行為時刑法第68條規定：「拘役或罰金加減者，僅
      加減其最高度。」，其中有關罰金之規定，於被告行為後
      已移列為刑法第67條並修正為：「罰金加減者，其最高度
      及最低度同加減之。」，惟如上所述，被告行為時之刑法
      第33條第5款規定為罰金為銀元1元即新臺幣3元以上，被
      告行為後，該款修正為「罰金為1,000元以上，以百元計
      算之」，經比較新、舊法結果，被告行為後法定刑罰金最
      低度同加減之規定，並未較有利於被告。
    3.刑法第56條連續犯之規定，新法業已刪除，此刪除雖非犯
      罪構成要件之變更，但顯已影響行為人刑罰之法律效果，
      自屬法律有變更，應有刑法第2條第1項之適用。本件被告
      先後連續2次將帳戶資料交給不同詐騙集團幫助各該集團
      遂行詐取他人財物犯行，因時間緊接，手法相近，所犯罪
      名相同，顯係出於概括犯意為之，為連續犯，以一罪論，
      並得加重其刑至1/2，如依新法，無連續犯之規定，應分
      論併罰，比較新、舊法結果，以舊法較為有利，應依被告
      行為時之法律即舊法就該等實行詐欺行為之人多次犯行，
      論以連續犯。
    4.綜上，本件經綜合觀察全部罪刑比較之結果，就上開修正
      部分，修正後規定並無較有利於被告，依修正後刑法第2
      條第1項前段規定，應適用行為時即舊法之規定。
  (二)按刑法上之幫助犯，係指以幫助之意思，對於正犯資以助力
    ，而未參與實施犯罪之行為者而言（最高法院49年台上字第
    77號判例意旨參照）。被告係基於幫助之意思，出賣自己之
    帳戶予詐騙之人，以供被害人轉帳之用，而為詐欺罪構成要
    件以外之行為。核被告所為，係犯刑法第30條第1項、第339
    條第1項之幫助詐欺取財罪。被告係幫助他人犯罪，至對告
    訴人丙○○、甲○○實行詐欺行為之人，渠等有犯意之聯絡
    及行為之分擔，分有共同正犯。而被告係以概括之犯意，以
    類似之方法，於密接之時間，連續2次將自己帳戶資料交給
    他人使用，為連續犯以一罪論，並加重其刑。被告為幫助犯
    ，應依刑法第30條第2項之規定，按正犯之刑減輕之。
  (三)爰審酌被告提供帳戶供2個犯罪集團使用，所為已影響社會
    正常經濟交易安全，增加被害人尋求救濟之困難，並使犯罪
    之追查趨於複雜，及其犯罪之動機、目的、手段、生活狀況
    、智識程度、所生危害暨其犯罪後於本院審理時坦承犯行，
    態度尚稱良好等一切情狀，量處如主文所示之刑。
  (四)再被告行為後，刑法第41條易科罰金規定亦於94年1月7日修
    正通過，於同年2月2日公布，並於95年7月1日施行。參照最
    高法院95年5月23日95年第8次刑事庭會議：一法律變更之比
    較適用原則(四)「比較時應就罪刑有關之共犯、未遂犯、想像
    競合犯、牽連犯、連續犯、結合犯，以及累犯加重、自首減
    輕暨其他法定加減原因（如身分加派）與加減例等一切情形
    ，綜其全部罪刑之結果而為比較」。而該決議三、(二)易刑處
    分：「易科罰金之折算標準、易服勞役之折算標準及期限，
    新法施行後，應依新法第2條第1項之規定，適用最有利於行
    為人之法律」。將易刑處分另作決議，不包括在上開「綜其
    全部罪刑之結果而為比較」之範圍內。被告犯罪時之刑法第
    41條第1項前段規定：「犯最重本刑為5年以下有期徒刑以下
    之刑之罪，而受6個月以下有期徒刑或拘役之宣告，因身體
    、教育、職業、家庭之關係或其他正當事由，執行顯有困難
    者，得以1元以上3元以下折算1日，易科罰金」。又被告行
    為時之易科罰金折算標準，修正前罰金罰鍰提高標準條例第
    2條前段（現已刪除）規定，就其原定數額提高為100倍折算
    1日，則本件被告行為時之易科罰金折算標準，應以銀元100
    元、200元、300元折算1日，經折算為新臺幣後，應以新臺
    幣300元、600元、900元折算為1日。惟95年7月1日修正公布
    施行之刑法第41條第1項前段則規定：「犯最重本刑為5年以
    下有期徒刑以下之刑之罪，而受6個月以下有期徒刑或拘役
    之宣告者，得以新臺幣1,000元、2,000元或3,000元折算1日
    ，易科罰金。」比較修正前後之易科罰金折算標準，以95
    年7月1日修正公布施行前之規定，較有利於被告，則應依刑
    法第2條第1項前段，適用修正前刑法第41條第1項前段、修
    正前罰金罰金提高標準條例第2條規定規定，定其折算標準
    ，諭知被告所處拘役，如易科罰金，以銀元300元即新台幣
    900元折算1日。
四、適用的法律：
  (一)程序法方面：刑事訴訟法第273條之1第1項、第299條第1項
    前段。
  (二)實體法方面：刑法第2條第1項前段、第28條、第339條第1項
    、第30條第1項前段、第2項，修正前刑法第56條、第41條第
    1項前段，刑法施行法第1條之1第1項、第2項前段，修正前
    罰金罰鍰提高標準條例第2條，現行法規所定貨幣單位折算
    新臺幣條例第2條。
本案經檢察官許鈺茹到庭執行職務。
中　　華　　民　　國　　96　　年　　5 　　月　　 2　　日
　　　　　　　　　刑事第十二庭  法　官　陳慧萍
上正本證明與原本無異。
如不服本判決，應於判決送達後10日內向本院提出上訴狀（應抄
附繕本）。告訴人或被害人如對於本判決不服者，應具備理由請
求檢察官上訴，其上訴期間之計算係以檢察官收受判決正本之日
　　　　　　　　　　　　　　　　書記官　何適熹
中　　華　　民　　國　　96　　年　　5 　　月　　3 　　日
附錄本案論罪科刑法條：
中華民國刑法第339條
（普通詐欺罪）
意圖為自己或第三人不法之所有，以詐術使人將本人或第三人之
物交付者，處5年以下有期徒刑、拘役或科或併科1千元（即新臺
幣3萬元）以下罰金。
以前項方法得財產上不法之利益或使第三人得之者，亦同。
前二項之未遂犯罰之。
